臺灣臺北地方法院民事判決　九十一年度重訴字第三七九號
　　原　　　告　　甲○○
　　　　　　　　　　　　　　　.
　　被　　　告　　康和建設實業股份有限公司
　　法定代理人　　鄭國華
　　複　代理人　　丙○○
　　　　　　　　　丁○○
右當事人間請求返還價金等事件，本院判決如左：
    主      文
被告應給付原告新台幣伍佰貳拾伍萬貳仟捌佰零玖元，及自民國九十一年九月四日起
至清償日止，按年息百分之五計算之利息。
原告其餘之訴駁回。
訴訟費用由被告負擔百分之六十五，餘由原告負擔。
本判決第一項於原告以新台幣壹佰柒拾伍萬元或同面額之華南商業銀行無記名可轉讓
定期存單供擔保後，得假執行。但被告如於假執行程序實施前以新台幣伍佰貳拾伍萬
貳仟捌佰零玖元為原告預供擔保，得免為假執行。
原告其餘假執行之聲請駁回。
    事      實
甲、原告方面：
一、聲明：
（一）被告應給付原告新台幣（下同）一千五百零二萬八千八百零九元，及自民國九
      十年九月一日起至清償日止，按年息百分之五計算之利息。
（二）原告願以現金或華南商業銀行無記名可轉讓定期存單為擔保，請准宣告假執行
      。
二、陳述：
（一）查訴外人丹賓國際股份有限公司（下稱丹賓公司）於八十七年間向被告承購位
      於台北市○○路○段一七六號十一樓Ｂ２與Ｃ２棟二戶房地及停車位（下稱系
      爭房地），並已依約給付價金一千二百三十二萬元，加上七十萬八千八百零九
      元之雜費，合計一千三百零二萬八千八百零九元，此有雙方簽訂之買賣契約書
      可稽。嗣丹賓公司於八十九年十二月十八日將系爭房地買賣契約之權利義務讓
      與原告，此亦有讓渡書乙紙可証。惟被告於系爭房地交屋前因其本身財務週轉
      失靈，以致系爭標的面臨被拍賣，依系爭買賣契約書第十七條約定，被告如因
      建築融資設定抵押權，均應負責於交屋前塗銷理清，否則被告除應返還原告已
      繳納之價金外，並應賠償以系爭房地總價百分之二十計算之違約金。又原告係
      於九十年八月間接獲法院拍賣系爭房地之裁定，並二次去函通知被告排除此狀
      況，然被告僅口頭答應，實際上並無能力排除前開系爭房地將被拍賣之危險。
（二）次查，本件原告多次催告被告將系爭房地遭拍賣之事務解決，均不見被告有解
      決之誠意，顯屬惡意違約，原告迫於無奈為保障權益，於九十年八月三十日通
      知被告解除前揭買賣契約之意思表示。另兩造之買賣契約既已解除，依民法第
      二百五十九條第一項第二款規定，被告自須返還原告已給付之買賣價金及自受
      領時起之利息。另依民法第二百六十條規定及買賣契約第十七條約定，原告原
      得向被告請求買賣總價款百分之二十之違約金，惟原告擬只向被告請求部分之
      賠償二百萬元，故被告共應給付原告一千五百零二萬八千八百零九元，為此提
      起本件訴訟。
（四）對被告抗辯所為之陳述：
  １、被告辯稱：依系爭房地買賣契約書第十四條第二項約定，原告未繳清全部價金
      或辦理貸款手續前，自無請求交屋之權利，而系爭房地既未完成交屋手續，亦
      無依系爭買賣契約第十七條約定塗銷理清抵押權云云。惟查：
  　(1)原告已依系爭買賣契約第六條第一項：「本約第三條房地買賣價款中：：由甲
      方（即原告）以金融機構之貸款給付，並由甲方委託乙方（即被告）全權代為
      洽辦金融機構貸款：：」，及第六項：「甲方若不辦理貸款或因本身辦理貸款
      條件不合，或未能依照規定辦妥一切貸款手續或僅辦理部分金額貸款時，其應
      付予乙方金額之全部或貸款不足額部分之金額，應於接獲乙方繳款通知或通知
      甲方辦理對保手續時，開立與貸款同額之保證本票或蓋妥本買賣房地抵押設定
      （抵押權為乙方，抵押金額與貸款同額）書類交予乙方」約定委託被告辦理貸
      款手續，並配合被告之指示於八十九年十二月十八日與被告配合之貸款銀行遠
      東商業銀行完成相關之貸款手續，嗣遠東商業銀行基於其貸放款風險評估後之
      考量，不願承辦本件銀行貸款後，原告即自行尋找與原告配合良好之華南銀行
      大稻埕分行洽商辦理貸款之事宜，而華南銀行亦同意給予原告貸款額度，惟因
      被告之財務在九十年元月初出現吃緊之狀況，原告恐辦理貸款手續後，被告無
      法履約，乃行使不安抗辯權，要求被告須先將系爭房地上之抵押權先行塗銷，
      然被告僅口頭答應，實際上被告根本無力償還系爭房地所擔保之鉅額貸款。尤
      有甚者，系爭房地尚有部分工程未完成。是故原告所以未給付尾款之原因，先
      前在於委託被告代為貸款之遠東商業銀行基於諸多考量不願核貸外，其後更因
      被告財務發生危機，無力履約所致，在此情形基於不安抗辯權，原告自無可能
      在被告未將系爭房地上之抵押權予以塗銷之前，即先行給付尾款。
  　(2)又原告於九十年七月間突然收到鈞院以原告為相對人之拍賣抵押物裁定，且被
      告以系爭房地為擔保向板信商業銀行借款一億四千六百一十八萬元未清償尤令
      原告吃驚，蓋被告並未經過原告同意即將系爭房地過戶給原告。另被告既無法
      排除該房地遭查封拍賣之問題，依強制執行法第一百十三條準用同法第五十一
      條第二項規定根本無法為移轉及交屋，足見被告已陷於給付不能，原告為保權
      益，依民法第二百五十六條發函解除契約，依法即屬有據。
  ２、再者，被告為進行脫產，在未經原告同意及通知原告之情形下，即擅自將系爭
      房地移轉過戶予原告。蓋依一般正常之交易程序，原告尚未給付尾款，被告豈
      有可能先移轉過戶予買受人之理，顯見被告私下之移轉過戶行為，乃為規避其
      後可能違約遭受其他債權人查封拍賣之窘境而已。
  ３、被告又稱：伊於九十年八月十七日委由律師以九○瑞國字第八一○號函催告原
      告限期繳款，逾期即解除契約云云。然查，被告於九十年初即已爆發財務危機
      ，發生退票之情形，原告為保權益行使不安抗辯權已如前述。未料系爭房地更
      於九十年七月間遭查封拍賣，原告接到該裁定後，除口頭提出抗議外，更於九
      十年八月十日正式函催被告排除系爭房地遭法院查封拍賣之問題，惟被告明知
      其財務早已無力解決，反而為掩蓋該事實，方於同年八月十七日回函要求原告
      給付買賣價金，對於該房地已遭法院查封拍賣無法履約之事實卻隻字不提。如
      果被告非其本身問題，為何從八十九年十二月十八日原告完成向遠東商業銀行
      貸款手續後，迄九十年八月十七日止，長達八個月的時間，被告皆未依約函催
      原告給付尾款？由此益証被告根本無力解決其財務問題，亦無法塗銷系爭房地
      之抵押權，方不敢函催原告給付尾款，被告既無履約之能力，原告為保權益解
      除本件買賣契約，依法洵屬有據。
  ４、被告所謂建築融資貸款暨分戶塗銷之慣例，原告否認之。按一般交易慣例，在
      買受人未清償房屋價款前，出賣人不可能將房地先過戶於買受人，且一般建築
      業者在償還建築融資時，或由其本身之財力先予以清償，或由買受人所尋妥之
      承貸銀行直接撥款並同時設定抵押權，在承貸銀行撥款之前，建築業者在該房
      地上之建築融資須先清償後塗銷其上之抵押權，否則買受人之承貸銀行之權益
      如何獲得保障。被告援引其他案件之分戶清償証明，並不足以証明被告公司亦
      得以同一方式處理。況且本案被告公司在與其配合之遠東商業銀行不願承貸之
      時，即已發生財務危機，一般金融業者豈有可能在其未塗銷建築融資抵押權前
      即貿然撥款。
（五）綜上所述，系爭買賣契約已由原告於九十年八月三十日發函解除，被告應返還
      原告所繳納之價金，又為免利息計算複雜，遂僅請求自九十年九月一日起計算
      之利息。至懲罰性違約金二百萬元部分，原告亦以被告收到解約函之翌日即九
      十年九月一日起算。退步言之，倘鈞院認原告無解除契約之理由，然系爭買賣
      契約業經被告於九十年八月十七日委由律師發函解除，則被告所沒收原告所繳
      之買賣價金一千三百零二萬八千八百零九元亦顯屬過高，爰請鈞院審酌原告為
      履行買賣契約已經支付買賣價金高達一千三百零二萬八千八百零九元，及被告
      公司發生財務危機又無法給予原告確實得以履約之允諾，致原告拒絕給付尾款
      俾保權益之情，依民法第二百五十二條規定酌減，並依不當得利之法律關係判
      令被告返還超收之違約金。
三、證據：提出不動產買賣契約書、讓渡書、本院九十年度拍字第一五四八號拍賣抵
    押物裁定、臺灣高等法院九十年度抗字第二八○五號裁定、律師函、存證信函、
    掛號郵件查詢單、九十年度營造業同業利潤標準（均為影本）為證，並聲請訊問
    證人孫建平。
乙、被告方面：
一、聲明：原告之訴及其假執行之聲請均駁回。如受不利判決，願供擔保請准宣告免
    為假執行。
二、陳述：
（一）查系爭房地原係由第三人丹賓公司於八十七年十月十九日與被告締約買受，惟
      丹賓公司嗣並未遵被告之通知配合辦理房地過戶暨銀行貸款之對保等程序，為
      此，被告乃於八十九年十二月八日以台北逸仙郵局八十支第三五六五、三五六
      七號存證信函催告丹賓公司限期履行貸款對保手續並繳付期款義務，惟丹賓公
      司嗣乃表示因公司為免房地過戶登記致生之相關稅務問題影響上市計畫，乃聲
      明由丹賓公司之法定代理人即原告承繼契約關係，是兩造暨丹賓公司三方遂於
      八十九年十二月十八日簽訂讓渡書，協議自八十九年十二月十八日起由原告繼
      受原房地買賣契約之一切權利義務，詎原告於受讓系爭買賣契約之權義關係後
      ，亦未秉誠履行前揭配合銀行對保手續等義務，故被告再於九十年八月十七日
      以九○瑞國字第○八一○號函限期催告原告履約，逾期即逕行解除契約，在未
      獲原告相應置理後，依買賣契約第四條第三項：「甲方未依期限內繳付各期價
      款時，每逾壹日應加付該期款萬分之五遲延利息，上項遲延利息應於補繳其應
      付該期款同時向乙方繳清，逾期十五日經乙方催繳仍未壹次全部繳清者，則視
      為甲方違約，乙方得不經催告逕行解除本契約，甲方並應賠償房地總價款百分
      之二十計算之金額，作為乙方因銷售本案房地所發生之費用損失及甲方違約之
      懲罰性違約金：：」約定，及民法第二百五十四條：「契約當事人之一方遲延
      給付者，他方得定相當期限，催告其履行，如於期限內不履行時，得解除其契
      約」規定，系爭買賣契約即已於九十年八月二十六日依法解除（原告於九十年
      八月二十日收文，催告期限五日），並依約沒收原告已繳之買賣價金以作為違
      約金，原告自不得再請求被告返還，合先陳明
（二）次就原告以被告未辦理塗銷系爭房地上之抵押權登記為違約事由，主張解除契
      約云云，茲答辯如后：
　１、依系爭買賣契約第十四條第二項約定：「本社區建造竣工後，於甲方繳清各期
　　　款項、工程追加款、代辦之各項費用，及逾期付款之遲延利息與完成金融機構
　　　貸款手續，且將貸款金額撥交乙方，並全部履行各款義務後，甲方始得要求乙
　　　方交屋。」暨第十七條第一項約定：「乙方保證本約買賣房地絕無一屋數賣之
　　　情事。乙方如因建築融資設定抵押權（不含乙方代甲方向金融機構貸款設定之
　　　抵押權及乙方為擔保甲方繳付本約買賣價款所設定之抵押權）均應負責於交屋
　　　前塗銷理清。否則雙方同意乙方將已收兌現款項金額全數退還外，並賠償本約
　　　買賣總價百分之二十計算之金額予甲方，同時無條件解除本契約。」可知原告
　　　應先繳清各期價款及相關費用，且將貸款金額撥交予被告後，被告始負有交屋
      並塗銷理清系爭抵押權登記之義務甚明。又原告自八十七年簽約迄今就系爭房
      地尚有總計多達五千三百三十六萬元之價金未付，亦未依約完成對保手續以核
      撥貸款交予被告，則被告給付義務之清償期即未屆至，被告自尚不負交屋及塗
      銷抵押權登記之義務，法理甚明。
　２、次查，依台新銀行台新總法制字第八九○二四六號函覆法院關於建築融資方面
　　　資料記載：「建築融資之還款來源一般為後續之分戶貸款，以分戶貸款清償原
　　　建築融資時，一般交易習慣先將賣出建物及其對應持分土地之所有權由賣方先
      行過戶予買方，但該賣出之部分仍保持設定一順位抵押權予本行（設定金額仍
      為原建築融資時之設定額）狀態，慣例上，於辦理分戶貸款時，逐戶依貸款之
      金額加二成各別將辦理分戶貸款不動產之持分土地及建物先行設定第二順位抵
      押權予承貸之銀行（包括本行或他行均然）後，撥款清償原建築融資，再由本
      行出具清償證明，分戶辦理塗銷原建築融資之一順位抵押權。」而系爭房地預
      定買賣之建築融資當初即是以分戶貸款方式辦理，此可證諸於原告所買受二戶
      之建物及土地登記謄本中所設定之抵押權，其權利價值各為二千二百四十一萬
      、二千二百六十一萬元，即相當於系爭房地之價值，而其所共同擔保地號、建
      號亦僅為原告所買受之房地，有前揭契約書第六條代辦抵押貸款第二項約定：
      「甲方承認本項貸款為應繳房屋、車位、土地總價款之一部分，屬乙方應收款
      ，並同意以前開甲方所購本戶房屋、車位及持分土地做為擔保物，辦理抵押權
      設定登記第一順位予金融機構，以資辦理貸款」可稽，故系爭抵押權登記待原
      告完成對保手續使承貸銀行撥交款項後即可塗銷理清，無庸再為分戶辦理塗銷
      ，此有板信商業銀行板信個金字第九一一一五八號函覆鈞院之內容，及同為系
      爭「信義帝圖」房地之其他買受人於撥款清償原建築融資後，由板信商業銀行
      於九十年十二月三十一日出具抵押權塗銷同意書之清償證明可憑，足證原告所
      陳系爭房地被聲請查封拍賣係因被告無力清償鉅額貸款所致一語，純屬無稽。
  ３、再查，被告前於八十九年十二月八日即發存證信函催告原告之前手即丹賓公司
      限期履行貸款對保手續，且原告既是概括承受原買賣合約之一切權利與義務，
      依民法第二百二十九條第二項規定原告自應負遲延責任。縱原告曾於八十九年
      十二月十八日已與遠東商業銀行完成對保手續，嗣因其個人申貸條件資力不足
      ，及風險過高之考量，遠東商業銀行未予核准貸款，依民法第二百三十五條規
      定，原告前揭之對保行為自屬未依債務本旨給付，不生給付之效力，故原告之
      遲延責任自無從免除。
４、承上可知，系爭房地上之抵押權登記於原告完成申貸對保手續、承貸銀行同意
　　　撥款即可塗銷，且被告於交屋前始負塗銷義務已詳如前述，乃原告竟以被告財
　　　務吃緊，跳票消息見報等無稽原因拒付期款，甚者，竟將遠東商業銀行不願承
　　　辦原告之申貸理由歸咎於被告之財務危機，顯屬違誤。綜上，系爭房地遭查封
      拍賣全係因原告遲未依約完成申貸對保手續，使承貸銀行同意放款以塗銷原建
      築融資之抵押權，亦未如期繳納價款，是原告據其已然違約之事實解除契約，
      顯屬無據。
（三）綜上，系爭買賣契約因原告未依約先行付清價款、完成銀行對保手續以核發貸
      款，經被告於九十一年八月二十六日依法解除在案，雙方買賣契約關係即已不
      存在，故原告自無再請求被告塗銷理清抵押權登記之餘地。而依民法第二百五
      十九條、第二百六十條規定，被告亦無再履行契約給付之義務，並得沒收原告
      已繳之買賣價金以作為違約之損害賠償，法理灼然。又適用民法第二百五十二
      條酌減違約金規定時，應力求「契約自由」與「契約正義」二者間之調和，縱
      違約金約定之數額高於當事人所受之實際損害，若於契約正義無礙而非顯失公
      平，即不宜僅因一造當事人所受之損害低於違約金之數額，認兩造約定之違約
      金有過高之情事，而過度壓縮「契約自由」之空間。況原告既因可歸責於己之
      違約事由遭被告解約，並致被告受有損害共計一千七百四十萬元（詳如附表）
      ，超出原告已支付之價款一千三百零二萬八千八百零九元，故被告將原告所繳
      價款全部沒收，並無違約金過高之情事。從而，原告依解除契約及不當得利之
      法律關係請求如訴之聲明所示金額，均屬無據，應予駁回。
三、證據：提出存證信函、律師函、回執、台新銀行抵押權部分塗銷同意書、台新銀
    行台新總法制字第八九二二四六號函、板信商業銀行抵押權塗銷同意書、八十九
    年度營利事業各業同業利潤所得額標準表（以上均為影本）、土地及建物登記謄
    本為證。
丙、本院依職權函詢板信商業銀行就建築融資方面之處理方式是否與台新銀行相同及
    系爭房地是否仍可辦理分戶塗銷？
    理　　　由
一、原告主張：訴外人丹賓公司於八十七年間向被告承購系爭房地，並依已約給付價
    金一千二百三十二萬元，加上七十萬八千八百零元之雜費，合計一千三百零二萬
    八千八百零九元，嗣丹賓公司於八十九年十二月十八日將系爭房地買賣契約之權
    利義務讓與原告。惟被告於系爭房地交屋前因其本身財務週轉失靈，以致系爭標
    的面臨被拍賣之危險，經原告二次去函通知被告排除此狀況，其應於交屋前將所
    有建築融資及抵押權塗銷理清，然被告並未置理，原告為保障權益乃於九十年八
    月三十日解除前揭買賣契約。又兩造之買賣契約既已解除，依民法第二百五十九
    條第一項第二款規定，被告應返還原告已給付之買賣價金及自受領時起之利息。
    另依民法第二百六十條規定及買賣契約第十七條約定，原告自得向被告請求二百
    萬元之違約金。退步言之，倘鈞院認原告無解除契約之理由，然系爭買賣契約業
    經被告於九十年八月十七日委由律師發函解除，則被告沒收原告所繳之買賣價金
    一千三百零二萬八千八百零九元亦顯屬過高，爰請鈞院審酌原告為履行買賣契約
    已經支付買賣價金高達一千三百零二萬八千八百零九元，及被告公司發生財務危
    機又無法給予原告確實得以履約之允諾，致原告拒絕給付尾款俾保權益之情，依
    民法第二百五十二條規定酌減，並依不當得利之法律關係判令被告返還超收之違
    約金等語。
二、被告則以：依系爭買賣契約第十四條第二項暨第十七條第一項約定，可知原告就
    本件房地買賣應先繳清各期價款及相關費用，且將貸款金額撥交予被告後，被告
    始負有交屋並塗銷理清系爭抵押權登記之義務。惟原告及其前手丹賓公司自八十
    七年簽約迄今就系爭房地尚有總計多達五千三百三十六萬元之價金未付，亦未依
    約完成對保手續以核撥貸款交予被告，則被告給付義務之清償期即未屆至，被告
    自尚不負交屋及塗銷抵押權登記之義務。況系爭房地預定買賣之建築融資當初即
    是以分戶貸款方式辦理，故系爭抵押權登記一待原告完成對保手續使承貸銀行撥
    交款項後即可塗銷理清，是以，系爭房地並非因被告積欠板信商業銀行鉅額貸款
    無力清償方被聲請查封拍賣。再者，原告自繼受系爭買賣契約關係後，並未履行
    配合辦理銀行貸款之對保義務，故被告乃於九十年八月十七日以九○瑞國字第○
    八一○號函限期催告原告履約，逾期即逕行解除契約，惟原告收受上開函件後仍
    未置理，依買賣契約第四條第三項約定，及民法第二百五十四條規定，系爭買賣
    契約即已解除，被告並依約沒收原告已繳之買賣價金，原告自不得再請求被告返
    還，亦無依據請求被告給付違約金。此外，原告既因可歸責於己之違約事由遭被
    告解約，並致被告受有損害共計一千七百四十萬元，超出原告已支付之價款一千
    三百零二萬八千八百零九元，故被告將原告所繳價款全部沒收，並無違約金過高
    之情事等語置辯。
三、經查，丹賓公司於八十七年十月十九日向被告承購系爭房地，二戶之總價金共計
    六千四百八十萬元（一戶為三千二百四十萬元），丹賓公司並依約給付價金一千
    二百三十二萬元，加上七十萬八千八百零元之雜費，合計一千三百零二萬八千八
    百零九元，嗣丹賓公司於八十九年十二月十八日將系爭房地買賣契約之權利義務
    讓與原告。又系爭買賣契約讓與原告前，被告即於八十九年十二月八日以台北逸
    仙郵局八十支第三五六五、三五六七號存證信函催告丹賓公司限期履行貸款對保
    手續並繳付期款義務，而原告於受讓系爭買賣合約之權義關係後，並未履行前揭
    貸款對保手續之義務，故被告再於九十年八月十七日以九○瑞國字第○八一○號
    函限期催告原告履約，逾期即逕行解除契約，嗣原告仍未於期限內履行。另系爭
    房地經本院於九十年七月六日以九十年度拍字第一五四八號裁定准予拍賣，並經
    原告於九十年八月十日以律師函催告被告排除上開狀況，惟被告並未排除，原告
    另於九十年八月三十日以存證信函為解除契約之意思表示等情，有不動產買賣契
    約書、讓渡書、本院九十年度拍字第一五四八號拍賣抵押物裁定、臺灣高等法院
    九十年度抗字第二八○五號裁定、律師函、存證信函、掛號郵件查詢單、回執等
    件在卷可稽，復為兩造所不爭執，自堪信為真實。
四、本件原告主張因被告並未於催告期限內將所有建築融資及抵押權塗銷理清，伊已
    於九十年八月三十日解除前揭買賣契約之意思表示等語。被告則辯稱：因原告未
    依約履行貸款對保手續並繳付期款義務，經其於九十年八月十七日以律師函催告
    原告限期履行，逾期即逕行為解除之意思表示，故系爭買賣契約已於九十年八月
    二十六日解除，被告自無再為解約之意思表示之餘地等語。是本院首應審酌者厥
    為被告於九十年八月十七日以律師函為解除契約之意思表示是否已經生效？茲分
    述如下：
（一）查依系爭買賣契約第十四條第二項約定：「本社區建造竣工後，於甲方（即原
      告）繳清各期款項、工程追加款、代辦之各項費用，及逾期付款之遲延利息與
      完成金融機構貸款手續，且將貸款金額撥交乙方（即被告），並全部履行各款
      義務後，甲方始得要求乙方交屋。」暨第十七條第一項約定：「乙方保證本約
      買賣房地絕無一屋數賣之情事。乙方如因建築融資設定抵押權（不含乙方代甲
      方向金融機構貸款設定之抵押權及乙方為擔保甲方繳付本約買賣價款所設定之
      抵押權）均應負責於交屋前塗銷理清。否則雙方同意乙方將已收兌現款項金額
      全數退還外，並賠償本約買賣總價百分之二十計算之金額予甲方，同時無條件
      解除本契約。」可知原告應先繳清各期價款及相關費用，且將貸款金額撥交予
      被告後，被告始負有交屋並塗銷理清系爭抵押權登記之義務甚明。又如前所述
      ，原告迄今並未繳清價款，復未辦妥銀行貸款對手續以核撥貸款交予被告，則
      被告塗銷融資抵押權之義務給付期限即未屆至，尚不負遲延責任，合先陳明。
（二）次查，依系爭買賣契約第四條第三項、第六條第六項分別約定：「甲方未依期
      限內繳付各期價款時，每逾壹日應加付該期款萬分之五遲延利息，上項遲延利
      息應於補繳其應付該期款同時向乙方繳清，逾期十五日經乙方催繳仍未壹次全
      部繳清者，則視為甲方違約，乙方得不經催告逕行解除本契約，甲方並應賠償
      房地總價款百分之二十計算之金額，作為乙方因銷售本案房地所發生之費用損
      失及甲方違約之懲罰性違約金：：」、「甲方若不辦理貸款或本身辦理貸款條
      件不合，或未能依照規定辦妥貸款手續或僅辦理部分金額貸款時，其應付予乙
      方金額之全部或貸款不足額部分之金額，應於接獲乙方繳款通知或通知甲方辦
      理對保手續時，：：並依下列方式以現金或即期支票支付予乙方：：」，故原
      告若未依約繳納期款或辦理貸款手續，被告自得解除契約。又如上所陳，無論
      是買賣契約讓渡前或讓渡後，丹賓公司或原告均未依被告之催告於期限內履行
      貸款對保手續並繳付期款義務，是被告依上開約定於九十年八月十七日以九○
      瑞國字第○八一○號律師函為解除契約之意思表示，即屬有據。另原告係於九
      十年八月二十日收受上開律師函，有掛號郵件收件回執在卷可參，而原告既未
      於被告所訂五日之催告期限內履行前揭義務，則系爭買賣契約即應於催告期限
      屆滿之翌日即九十年八月二十六日解除。
（二）原告雖稱：原告已依系爭買賣契約第六條第一項、第六項約定委託被告辦理貸
      款手續，並配合被告之指示於八十九年十二月十八日與被告配合之貸款銀行遠
      東商業銀行完成相關之貸款手續，嗣因遠東商業銀行不予核貸，原告即自行洽
      妥華南銀行大稻埕分行辦理貸款之事宜，惟因被告之財務在九十年元月初出現
      吃緊之狀況，原告恐辦理貸款手續後，被告無法履約，乃行使不安抗辯權，要
      求被告須先將系爭房地上之抵押權先行塗銷等語。惟查，證人即遠東商業銀行
      之承辦人員孫建平結證稱：「一般通常情況，我們與建商配合，作對保的動作
      ，但實際上我們還是會評估貸款戶的財經能力及擔保品的價值，本件貸款沒有
      下來，可能是因為擔保品價格滑落的關係。且因為本件是個人貸款，額度高達
      五千多萬，而我們之前與丹賓公司也無業務往來，再加上擔保品價格的關係，
      所以沒有核貸」等語（參本九十一年四月三十日筆錄），足見遠東商業銀行未
      核准本件貸款之原因並不可歸責於被告。至原告陳稱其已洽妥華南銀行大稻埕
      分行辦理貸款之事宜一節則未舉證以實其說，尚難足信。又系爭房地預定買賣
      之建築融資當初即是以分戶貸款方式辦理，此觀原告所買受系爭房地之建物及
      土地登記謄本中所設定之抵押權，其權利價值各為二千二百四十一萬、二千二
      百六十一萬元，即相當於系爭房地之價值，而其所共同擔保地號、建號，亦僅
      為原告所買受之房地即明，故系爭抵押權登記待原告完成對保手續使承貸銀行
      撥交款項後即可塗銷理清。況依一般建築融資之還款來源一般為後續之分戶貸
      款，以分戶貸款清償原建築融資時，一般交易習慣先將賣出之建物及其對應持
      分土地之所有權由賣方先行過戶予買方，但該賣出之部分仍保持設定一順位抵
      押權予建築融資銀行狀態，慣例上於辦理分戶貸款時，逐戶依貸款金額加二成
      各別將辦理分戶貸款不動產之持分土地及建物先行設定第二順位抵押權予承貸
      銀行，撥款清償原建築融資，再由融資銀行出具清償證明，分戶辦理塗銷原建
      築融資之第一順位抵押權，另原共同擔保建築基地及追加設定建物之抵押權則
      辦理部分清償擔保物減少之權利內容變更登記，有台新銀行八十九年二月二十
      九日台新總法制字第八九○二四六號函在卷可憑。而系爭房地建築融資銀行即
      板信商業銀行於九十一年九月三十日亦以板信個金字第九一一一五八號函覆略
      以：「一、本行辦理建築融資業務處理方式與台新銀行作法原則上相同。：：
      三、鈞院所詢事項，據悉係康和建設一案，該案中本行已做分戶貸款，各戶僅
      須依抵押金額清償即可塗銷，併此敘明。」益證系爭房地只要原告辦妥貸款手
      續或以現金清償尾款，則系爭房地之抵押權即可辦理塗銷。另縱被告確有財務
      週轉不靈之問題，然系爭房地已移轉登記予原告所有，被告於原告辦妥貸款之
      手續後即可交屋，尚無原告所慮被告無法履約之情事。是以，原告以被告之財
      務週轉不靈為由，主張不安抗辯權，洵無足採。
（三）原告又稱：被告為進行脫產，在未經原告同意及通知原告下，即擅自將系爭房
      地移轉過戶於原告，其目的係在規避其後可能違約遭受其他債權人查封拍賣之
      窘境而已等語。惟查，無論原告所陳是否屬實，然此與原告可否主張不安抗辯
      權無涉，原告自不得以此解免其應依約辦理貸款對保手續或以現金或即期支票
      支付價金予被告之責任。
（四）如上所述，系爭買賣契約因原告未於催告期限內履行貸款對保手續及繳納期款
      義務而為被告於九十年八月二十六日解除，故自無於買賣契約解除後再為解約
      之意思表示之餘地。
五、原告另主張縱原告解除契約不合法，然系爭買賣契約亦經被告於九十年八月二十
    六日解除，則被告沒收原告所繳之買賣價金一千三百零二萬八千八百零九元顯屬
    過高，爰請鈞院依民法第二百五十二條規定酌減，並依不當得利之法律關係判令
    被告返還超收之違約金等語。按當事人約定契約不履行之違約金過高者，法院得
    依民法第二百五十二條以職權減至相當之數額，至是否相當，應依一般客觀事實
    、社會經濟狀況及當事人所受損害情形，以為酌定標準，而債務已為一部履行者
    ，亦得比照債權人所受利益減少其數額，最高法院四十九年度台上字第八０七號
    判例著有明文。查兩造之買賣契約既已合法解除，被告並沒收原告前所繳納之價
    金，合於系爭買賣契約第四條第三項：「一、：：倘甲方有減少價金之要求，或
    違約不買，或未按乙方通知日期交齊一定文件、用印、繳費或配合辦理貸款對保
    、產權保全及交屋手續，或違反本約其他規定者，經乙方定期催告仍不補正、辦
    理或改善者，乙方除得為解除契約之意思表示，並沒收本約買賣總價百分之二十
    計算之金額作為懲罰性違約金外，如因之另致各項稅費增加（包括因而產生之遲
    延利息、罰鍰）或發生其他損害時，甲方應負補足及賠償之責」約定，有其依據
    。是以本件次應審酌者，為被告所沒收之違約金數額是否過高及如有過高情事，
    究應酌減若干數額。經查，前開約款屬買方不依約付款時應支付違約金之約定，
    此為兩造所不爭執之事實，是此部分已付價金並非任意性給付之違約金，其既經
    被告依約解除系爭買賣契約，並向原告表示沒收已付價金作為違約金，則原告請
    求法院斟酌此已付價金是否過高並進而判斷應否予以酌減，即非無據。然違約金
    既係當事人為確保債務之履行，所約定不履行債務時之給付，衡理自以債務人違
    約之程度愈嚴重，違約之時期較長或違約之時間較早者，始須受較高額之違約罰
    款，不應反其道而行。本件係屬預售屋之買賣，買受人之繳款係配合各工期而分
    期付款，依契約所為前述違約金之約定，倘買方違約情節嚴重者（如愈早違約不
    付期款），其所繳價款尚少，因被沒收所受之損失較輕微；其違約情節較輕者（
    如已繳大部分期款至施工後期始未續繳），因所繳價金已多，被沒收充作違約金
    之數額相對增加，所受損失反較嚴重，顯造成賞罰不平之待遇，實失約定違約金
    係為確保債務履行之本旨。是斟酌被告出售系爭房地時，系爭房地所得利潤，依
    財政部核備營利事業所得額標準及同業利潤標準所示房地買賣業之純利率，八十
    七、八十九及九十年度分別為百分之十四、十二、九（參本院九十年度訴字第四
    八九八號民事判決及卷附八十九、九十年年度營利事業各業同業利潤所得額標準
    表）；被告於沒收原告之價金時，系爭房地已全部完工，原告已繳交一千三百零
    二萬八千八百零九元後方違約不再續繳，原告已為一部之履行（交付部分價款）
    ，被告受有利益（已收受之價款週轉使用）。參以本院依職權核閱內政部於九十
    年度所編印預售買賣契約書範本，其中關於違約之處罰，載稱：「賣方違反有關
    『條件及方式』之規定者，賣方得沒收依房地總價款百分之－－（最高不得超過
    百分之十五）計算之金額。但該沒收之金額超過已繳價款者，則以已繳價款為限
    ，買賣雙方並得解除本契約」等情。本院認本件違約金以系爭房地總價額（六千
    四百八十萬）之百分之十二即七百七十七萬六千元（00000000×0.15＝0000000
    ）為允當。被告雖稱：系爭買賣契約因原告違約遭被告解除，並致被告受有損害
    共計一千七百四十萬元（詳如附表），超出原告已支付之價款一千三百零二萬八
    千八百零九元，故被告將原告所繳價款全部沒收，並無違約金過高之情事等語。
    惟被告就此既未舉證以實其說，且經本院闡明，仍無提出其他證據之意，是被告
    就此部分之抗辯尚難足採。
六、綜上所陳，系爭買賣契約解除之原因既可歸責於原告，是原告主張被告並未於催
    告期限內將所有建築融資及抵押權塗銷理清，伊已於九十年八月三十日解除前揭
    買賣契約之意思表示，並依解除契約之法律關係及買賣契約第十七條約定，請求
    被告返還其所支付之價金一千三百零二萬八千八百零九元及違約金二百萬元暨遲
    延利息，即屬無據，不應准許。又被告沒收之違約金應以七百七十七萬六千元為
    允當，且原告係於九十一年九月三日之言詞辯論意旨狀方請求本院酌減違約金，
    並依不當得利之法律關係請求返還超收之違約金，故利息自應從被告收受上開訴
    狀繕本之翌日即九十一年九月四日起算。從而，原告依不當得利之法律關係請求
    被告返還五百二十五萬二千八百零九元，及自九十一年九月四日起至清償日止，
    按年息百分之五計算之利息，為有理由，應予准許。逾此範圍之請求，為無理由
    ，應予駁回。
七、兩造陳明願供擔保，聲請宣告假執行或免為假執行，經核原告勝訴部分，合於法
    律規定，爰分別酌定相當之擔保金額宣告之；原告其餘假執行之聲請，因訴之駁
    回而失所依據，不予准許。
八、因本案事證已臻明確，兩造其餘主張陳述及所提之證據，均毋庸再予審酌，附此
    敘明。
九、結論：
    本件原告之訴為一部有理由，一部無理由，依民事訴訟法第七十九條但書、第三
    百九十條第二項、第三百九十二條，判決如主文。
中　　　華　　　民　　　國　　九十一　　年　　十一　　月 　　二十一 　　日
                                            民事第五庭法      官　林秀圓
右為正本係照原本作成
如對本判決上訴，須於判決送達後廿日內向本院提出上訴狀
中　　　華　　　民　　　國　　九十一　　年　　十一　　月　　　二十一　　日
　　　　　　　　　　　　　　　　　　　　　　　　　　　法院書記官　林蓮女
